ACORDAO-COMPLETO-2435078

ACÓRDÃO 12574/2020 ATA 40/2020 - SEGUNDA CÂMARA

VISTOS, relatados e discutidos estes autos que, no presente momento, tratam de embargos de declaração opostos por Sônia Valesca Menezes Monteiro em face do Acórdão 8.284/2020 prolatado pela 2ª Câmara do TCU no sentido da ilegalidade do ato inicial de pensão militar em favor de Dilma Menezes Monteiro;
	ACORDAM os Ministros do Tribunal de Contas da União, reunidos em Sessão da 2ª Câmara, ante as razões expostas pelo Relator, em:
	9.1. conhecer dos presentes embargos de declaração opostos por Sônia Valesca Menezes Monteiro em face do Acórdão 8284/2020-TCU-Segunda Câmara, nos termos do art. 34 da Lei n.º 8.443, de 1992, e do art. 287 do RITCU, para, no mérito, rejeitá-los;
9.2. determinar, nos termos do art. 260 do RITCU, que, no prazo máximo de 90 (noventa) dias contados da notificação desta deliberação, a Diretoria de Inativos e Pensionistas da 11ª Região Militar no Comando do Exército, em conjunto com o respectivo órgão do controle interno, encaminhe ao TCU via Sisac ou e-Pessoal, nos termos do art. 259, II, do RITCU, o ato correspondente à Pensão Militar em Reversão n.º 039/2020 deferida em favor de Sônia Valesca Menezes Monteiro (ora embargante) para a superveniente apreciação, nos termos do art. 71, III, da CF88; e
 9.3. enviar a cópia do presente Acórdão, com o Relatório e a Proposta de Deliberação, à ora embargante, para ciência, e à Diretoria de Inativos e Pensionistas da 11ª Região Militar no Comando do Exército, para ciência e efetivo cumprimento do item 9.2 deste Acórdão.

Pauta explicativa: Embargos de declaração opostos em face do Acórdão 8.284/2020-2ª Câmara que considerou ilegal e negou registro a ato de pensão militar.

Segunda Câmara

11ª Região Militar junto ao Comando do Exército.

3. Embargante: Sônia Valesca Menezes Monteiro (CPF XXX.861.641-XX).
3.1. Interessada:  Sônia Valesca Menezes Monteiro (CPF XXX.861.641-XX) como sucessora de Dilma Menezes Monteiro (falecida - CPF XXX.995.691-XX).

13.1. Ministros presentes: Ana Arraes (Presidente), Augusto Nardes e Aroldo Cedraz.
13.2. Ministro-Substituto convocado: Marcos Bemquerer Costa.
13.3. Ministro-Substituto presente: André Luís de Carvalho (Relator).

ANDRÉ DE CARVALHO

Ministro-Substituto André Luís de Carvalho.

Trata-se, no presente momento, de embargos de declaração opostos por Sônia Valesca Menezes Monteiro em face do Acórdão 8.284/2020 prolatado pela 2ª Câmara do TCU no sentido da ilegalidade do ato inicial de pensão militar em favor de Dilma Menezes Monteiro.
2.	O referido Acórdão 8.284/2020 foi proferido pela 2ª Câmara do TCU, durante a Sessão de 4/8/2020, nos seguintes termos:
	" (...) 9.1. considerar legais os atos de pensão militar instituída por Ozéas Monteiro de Almeida  em favor de Hilma Ferreira Gomes de Almeida (à Peça 2 sob o n.º 34797/2017) , por Benildo Vaz em favor de Iamar Regina Silva Vaz (à Peça 3 sob o n.º 60889/2018) , por Maurício da Cruz Carneiro de Almeida em favor de Suenia Carvalho Vieira Carneiro de Almeida (à Peça 4 sob o n.º 80692/2018) , por Pedro Vasco Aguiar em favor de Cátia Cristina Aguiar, Cláudia Regina Aguiar Lima, Márcia Anastácia Aguiar e Maria do Rosário Silva (à Peça 8 sob o n.º 49546/2019) e por Arami Ribeiro da Silva em favor de Gelcy Conceição Lima da Silva (à peça 11 sob o n.º 62104/2019) , concedendo-lhes o respectivo registro; 
	9.2. considerar ilegais os atos de pensão militar instituída por Gelson Carlos da Cunha em favor de Maria Aparecida Gonçalves da Cunha (à Peça 5 sob o n.º 13401/2019) , por Gustavo Gross em favor de Stephani Gross (à Peça 6 sob o n.º 36494/2019) , por José de Maria Amorim Monteiro em favor de Dilma Menezes Monteiro (à Peça 7 sob o n.º 48245/2019) , por Amaury Pimentel da Silva em favor de Maria Brasilina Busanello da Silva (à Peça 9 sob o n.º 51479/2019) e por Agamenon Inácio de Sousa em favor de Vânia Fernandes de Sousa (à Peça 10 sob o n.º 52125/2019) , negando-lhes o respectivo registro;
9.3. dispensar o ressarcimento das quantias percebidas indevidamente, mas de boa-fé, em consonância com a Súmula n.º 106 do TCU; 
	9.4. determinar que, no prazo de 15 (quinze) dias contados da ciência desta deliberação, a Diretoria de Inativos e Pensionistas da 11ª Região Militar junto ao Comando do Exército adote as seguintes medidas: 
	9.4.1. faça cessar os pagamentos decorrentes dos atos ora considerados ilegais pelo item 9.2 deste Acórdão, sob pena de responsabilidade solidária da autoridade administrativa omissa, nos termos do art. 71, IX, da Constituição de 1988 e do art. 262, caput, do Regimento Interno do TCU;
	9.4.2. dê ciência do inteiro teor desta deliberação às interessadas indicadas no item 9.2 deste Acórdão, alertando-as de que o efeito suspensivo proveniente da eventual interposição de recurso junto ao TCU não as eximirá da devolução dos valores percebidos indevidamente após a notificação, diante do não provimento ao referido recurso, devendo encaminhar os comprovantes dessa notificação ao TCU no prazo de até 30 (trinta) dias; 
	9.4.3. encaminhe a este Tribunal, nos termos do art. 262, § 2º, do Regimento Interno do TCU, os novos atos de concessão de pensão militar indicados no item 9.2 deste Acórdão, sem as ilegalidades indicadas nesta deliberação, para serem submetidos à apreciação pelo TCU, na forma do art. 260, caput, do Regimento Interno do TCU; 
	9.5. determinar, nos termos do art. 250, II, do RITCU, que, no prazo de 90 (noventa) dias contados da ciência desta deliberação, o Instituto Nacional do Seguro Social - INSS avalie a cumulativa percepção da pensão militar em favor de Gelcy Conceição Lima da Silva e, se for o caso, promova o eventual cancelamento do benefício previdenciário como 'Amparo Social ao Idoso' sob o n.º 5539645355, sem prejuízo de, adicionalmente, avaliar a eventual irregularidade na concessão inicial desse benefício e as possíveis falhas na verificação dos respectivos pressupostos, com a eventual reparação do dano ao erário ante a indevida percepção do referido benefício previdenciário como 'Amparo Social ao Idoso'; devendo o INSS informar o TCU sobre o efetivo resultado dessa providência ao final do aludido prazo;
	9.6. enviar a cópia do presente Acórdão, com o Relatório e a Proposta de Deliberação, à Diretoria de Inativos e Pensionistas da 11ª Região Militar junto ao Comando do Exército e ao Instituto Nacional do Seguro Social, para ciência e efetivo cumprimento das determinações proferidas por este Acórdão; e
	9.7. arquivar o presente processo, sem prejuízo de promover o monitoramento das determinações proferidas pelos itens 9.4 e 9.5 deste Acórdão, representando ao TCU, se necessário."
3.	Inconformada, Sônia Valesca Menezes Monteiro acostou os seus embargos de declaração à Peça 28 e, ao noticiar o falecimento de Dilma Menezes Monteiro como sua genitora, em 14/6/2020 (atestado de óbito à Peça 29, fls. 6) , teria anunciado que a ora embargante passaria a fazer jus à pensão militar em reversão (Peça 29, fls. 11) , tendo, para tanto, anotado a suposta subsistência de vícios no referido acórdão, já que o instituidor teria contribuído para a pensão militar sob o soldo de General de Exército na inatividade, e, assim, suscitou a subsistência de vício no referido acórdão.
É o Relatório.

não há.

Não atuou nestes embargos de declaração.

EMBARGOS DE DECLARAÇÃO. PENSÃO MILITAR. ACÓRDÃO 8.284/2020-2ª CÂMARA. HABILITAÇÃO DA EMBARGANTE COMO INTERESSADA. AUSÊNCIA DO SUPOSTO VÍCIO NO REFERIDO ACÓRDÃO. CONHECIMENTO. REJEIÇÃO. DETERMINAÇÃO. COMUNICAÇÃO.

PENSÃO MILITAR (PMIL)

Secretaria de Fiscalização de Pessoal (Sefip) não atuou nestes embargos de declaração.

Trata-se, no presente momento, de embargos de declaração opostos por Sônia Valesca Menezes Monteiro em face do Acórdão 8.284/2020 prolatado pela 2ª Câmara do TCU no sentido da ilegalidade do ato inicial de pensão militar em favor de Dilma Menezes Monteiro.
2.	Os presentes embargos devem ser, preliminarmente, conhecidos pelo TCU, por atenderem aos requisitos legais e regimentais de admissibilidade, para, no mérito, serem rejeitados.
3.	A ora embargante seria filha de Dilma Menezes Monteiro, tendo a mãe falecido, em 14/6/2020, como indicaria o atestado de óbito acostado à Peça 29 (fls. 11) , e, embora não tenha formalizado o seu pedido de ingresso no processo a partir da demonstração do seu interesse legítimo para atuar como parte-interessada, o TCU pode reconhecer tacitamente, todavia, a sua condição de interessada neste processo, já que, em decorrência do falecimento, o serviço de inativos e pensionistas da 11ª Região Militar teria emitido a Pensão Militar em Reversão n.º 039/2020 para a ora embargante (Peça 29, fls. 11) , não tendo o correspondente ato sido ainda submetido, entretanto, ao TCU para a superveniente apreciação.
4.	Inconformada, no entanto, com a negativa de registro ante a ilegalidade na pensão militar em favor da mãe (falecida) , Sônia Valesca Menezes Monteiro apresentou os seus embargos e, em suma, aduziu a pretensa subsistência de contradição no referido acórdão em função de o instituidor ter supostamente contribuído para a pensão militar sob o soldo de General de Exército na inatividade, salientando que o controle interno teria apresentado a sua manifestação pela legalidade do aludido ato e, assim, subsistiria o suposto erro material no referido acórdão.
5.	Bem se vê, porém, que, durante a Sessão de 4/8/2020, o referido Acórdão 8.284 teria sido proferido pela 2ª Câmara do TCU no sentido de, entre outras medidas, anotar a ilegalidade do ato de pensão militar em favor de Dilma Menezes Monteiro, negando-lhe o respectivo registro, a despeito do aludido falecimento em 14/6/2020.
6.	Ocorre, então, que a prolação do aludido Acórdão 8.284/2020 foi evidentemente adequada, até porque o TCU deveria apreciar a situação da correspondente pensão militar no momento da vigência do respectivo ato, e não do superveniente falecimento da beneficiária (mãe-viúva) .
7.	O TCU pode fixar, contudo, o prazo para a 11ª Região Militar junto ao Comando do Exército submeter o ato resultante da Pensão Militar em Reversão n.º 039/2020 para a ora embargante, permitindo que, a partir daí, a aludida interessada possa apresentar as suas manifestações sobre a legalidade, ou não, do ato deferido em seu próprio favor.
8.	O TCU deve conhecer, portanto, dos presentes embargos para, no mérito, rejeitá-los ante a ausência do suposto vício no referido Acórdão 8284/2020-TCU-Segunda Câmara, sem prejuízo de fixar o aludido prazo para o subsequente envio, ao Tribunal, do ato correspondente à Pensão Militar em Reversão n.º 039/2020 para a superveniente apreciação, nos termos do art. 71, III, da CF88.
Ante o exposto, pugno pela prolação do Acórdão ora submetido a este Colegiado.
TCU, Sala das Sessões, em tagDataSessao.
Ministro-Substituto ANDRÉ LUÍS DE CARVALHO 
Relator